【裁判字號】    89,訴,983
【裁判日期】    900511
【裁判案由】    確認抵押債權不存在
【裁判全文】
臺灣屏東地方法院民事判決  八十九年度訴字第九八三號
    原      告  中國農民銀行股份有限公司
    法定代理人  乙○○
    被      告  甲○○
    被      告  丁○○
                丙○○
                戊○○
    訴訟代理人  己○○
右當事人間請求確認抵押債權不存在事件，本院判決如左：
    主    文
確認被告甲○○就被告丙○○、戊○○、己○○及丁○○所有坐落屏東縣萬巒鄉○○
段四八○─六地號土地及建號二四○即門牌編號永安路十九號地上建物於民國八十七
年十一月十八日所設定新台幣佰萬元，存續期間自民國八十七年十一月十八日至民
國八十八年十一月十七日止之抵押權所擔保之債權不存在。
被告甲○○應將前項抵押權登記予以塗銷。
訴訟費用由被告連帶負擔。
原告假執行之聲請駁回。
    事    實
甲、原告方面：
一、聲明：請求判決如主文第一項所示，並陳明願供擔保請准宣告假執行。
二、陳述：
 (一) 楊東明於八十九年六月二十三日死亡，其繼承人有丙○○、戊○○、己○○及丁○○四人，應繼承其權利義務，並承受訴訟。
 (二) 楊東明前於八十四年四月十九日任被告戊○○向原告借款之連帶保證人，惟被告
    戊○○自八十七年五月十九日起未依約繳納本息，積欠本金新台幣（下同）四百
    六十六萬二千七百二十四元；經原告聲請發支付命令後，楊東明乃偕同被告戊○○、訴外人林崑涼至原告屏東分行要求繼續繳息，並於同年十一月十八日清償本
    金六萬一千八百元，尚欠四百六十萬零九百二十四元；然自該月十九日起又未依
    約繳納本息，原告遂依消費借貸及連帶保證之法律關係請求楊東明及被告戊○○
    連帶給付，並經鈞院全部勝訴判決確定，嗣又強制執行被告戊○○移轉登記予訴
    外人林崑涼之不動產，共得款三百餘萬元，惟仍不足二百十七萬五千四百十一元
    。於八十八年初，原告為恐楊東明脫產而提供擔保聲請假扣押，詎楊東明與被告
    甲○○早在八十七年十一月十八日（即繼續繳息最後一日）通謀虛偽成立高達三
    百萬元之不實消費借貸關係，並持以向屏東縣潮州地政事務所為不實之抵押權登
    記，核楊東明所為，始則以繼續繳納本息拖延原告為保全處分之執行，繼則對原
    告聲請之支付命令提出異議，以利其為虛偽之債權及抵押權設立登記，致原告無
    法就楊東明名下如主文所示土地及建物為強制執行。惟按通謀虛偽之意思表示無
    效，民法第八十七條第一項已有規定，同法第一百十三條復規定：無效法律行為
    之當事人，於行為當時，知其無效或可得而知者，應負回復原狀或損害賠償之責
    任；又原告有受償之即受確認判決之法律上利益，並依侵權行為之法則，請求被
    告甲○○塗銷登記之權利（最高法院七十三年台抗字第四七二號判例參照），為
    此提起本件訴訟。
 (三) 自楊東明之屏東縣萬巒地區農會活期儲蓄存款存摺往來明細觀之，其每月除薪資
    外，直至八十八年一月十九日止，均有利息收入，而繼承人己○○復稱無人將財
    產寄放於該帳戶內，推算其本金至少為百萬元以上，另八十七年八月間領取退休
    金轉定期存款，同月十八日又自勞保局匯入三十九萬餘元，本金已達三百萬元以
    上，其本身既有資力，卻向被告甲○○借錢醫病，不合常理；且被告甲○○與其
    具親屬關係，應知其有退休金入帳，如確有借款之情事，自應向其催討。又被告
    甲○○指陳其於八十七年四月三十日提領五十萬元、五月二日分二筆提領各十萬
    元予楊東明，果其確係借款醫病，顯不可能於短期內用盡該款項，依理自應存入
    其帳戶內，惟其往來明細除薪資及利息外，別無其他項目入帳。
三、證據：提出借據、本院八十八年度訴字第八八號判決及判決確定證明書、本院民
    事執行處八十八年執字第五三七九號通知及強制執行處金額計算書分配表、土地
    登記謄本、建物登記謄本各一件，約定書、財政部高雄市國稅局歸戶財產查詢清
    單、戶籍登記謄本各二件為證，並聲請函財政部南區國稅局屏東稽徵所調取楊東
    明及被告甲○○金融機關帳號於八十七年度之往來明細、楊東明之遺產清單。
乙、被告方面：
一、被告甲○○部分：
    被告未於最後言詞辯論期日到場，據其前此到場所提出之聲明及陳述如左：
 (一) 聲明：請求判決駁回原告之訴。
 (二) 陳述：
  1.否認原告之主張。且依民事訴訟法第二百七十七條前段之規定，原告既主張楊東
    明與被告甲○○間於八十七年十一月十八日通謀虛偽成立三百萬元之不實債權，
    自應由其提出證據證明。
  2.本件係楊東明於八十七年間發現其患有肝癌，需要龐大醫療費用，陸續向被告甲○○借款，並允以其所有坐落屏東縣萬巒鄉○○段四八○─六地號土地及其上建
    號二四○即門牌編號永安路十九號本國式二層加強磚造房屋做為擔保，而由被告
    甲○○於八十七年四月底至七月初自其屏東縣潮州鎮農會之活期儲蓄帳戶提領三
    百餘萬元，嗣經雙方合算所借款項為三百萬元，故辦理抵押權登記，以為清償之
    擔保。
 (三) 證據：提出屏東縣潮州鎮農會活期儲蓄存款自八十七年一月一日至八十八年十二
    月三十一日之交易明細表一份為證。
二、被告丙○○、戊○○、己○○、丁○○部分：
 (一) 聲明：請求判決駁回原告之訴。
 (二) 陳述：
    據被繼承人楊東明生前告知其曾向被告甲○○借款二、三百萬元醫病；因其雖有
    錢，但被告戊○○向銀行貸款周轉不靈，八十七年底時，已將定存解約交予被告
    戊○○。至分次借係因被告甲○○並沒有那麼多錢；金額則為五十萬元、二十萬
    元不等，因其有時看巡迴而來的不知名人士所提供之偏方，有時一帖藥即高達十
    萬元。
 (三) 證據：提出楊東明屏東縣萬巒地區農會活期儲蓄存款存摺自八十六年十一月五日
    至八十八年一月十九日之往來明細一份為證。
    理    由
一、被告甲○○經受合法通知，未於最後言詞辯論期日到場，核無民事訴訟法第三百
    八十六條各款所列情形，爰依原告之聲請，由其一造辯論而為判決。
二、楊東明於八十九年六月二十三日死亡，其繼承人有丙○○、戊○○、己○○及丁○○四人，業據原告提出戶籍登記謄本等件為證，且為被告丙○○、戊○○、己○○及丁○○所同陳，自應由其繼承楊東明之權利義務，合先敘明。
三、本件原告起訴主張楊東明於八十四年四月十九日任被告戊○○向原告借款之連帶
    保證人，惟被告戊○○自八十七年五月十九日起未依約繳納本息，積欠本金四百
    六十六萬二千七百二十四元，嗣雖經楊東明偕同被告戊○○、訴外人林崑涼至原
    告屏東分行要求繼續繳息，並於同年十一月十八日清償本金六萬一千八百元，然
    自該月十九日起又未依約繳納本息，經原告依消費借貸及連帶保證之法律關係請
    求楊東明及被告戊○○連帶給付，並得勝訴判決確定，又強制執行被告戊○○移
    轉登記予訴外人林崑涼之不動產，惟仍不足二百十七萬五千四百十一元，故於八
    十八年初，原告乃提供擔保聲請對楊東明假扣押，詎其與被告甲○○早在八十七
    年十一月十八日通謀虛偽成立高達三百萬元之不實消費借貸關係，並持以向屏東
    縣潮州地政事務所為不實之抵押權登記，是核楊東明所為，始則以繼續繳納本息
    拖延原告為保全處分之執行，繼則對原告聲請之支付命令提出異議，以利其為虛
    偽之債權及抵押權設立登記，致原告無法就楊東明名下如主文所示土地及建物為
    強制執行，為此提出本件訴訟。至被告甲○○則以楊東明於八十七年間發現患有
    肝癌，需要龐大醫療費用，陸續向被告甲○○借款，並允以其所有坐落屏東縣萬
    巒鄉○○段四八○─六地號土地及其上建號二四○即門牌編號永安路十九號本國
    式二層加強磚造房屋做為擔保，而由被告甲○○於八十七年四月底至七月初自其
    屏東縣潮州鎮農會之活期儲蓄帳戶提領三百餘萬元，嗣經雙方合算所借款項為三
    百萬元，故辦理抵押權登記，以為清償之擔保等語，資為抗辯。而被告丙○○、
    戊○○、己○○、丁○○則以被繼承人楊東明生前告知其曾向被告甲○○借款二
    、三百萬元醫病；因其雖有錢，但被告戊○○向銀行貸款周轉不靈，八十七年底
    時，已將定存解約交予被告戊○○等語置辯。
四、原告主張楊東明於八十四年四月十九日任被告戊○○向原告借款之連帶保證人，
    嗣因該筆借款未依約繳納本息，經原告起訴並聲請強制執行，尚不足二百十七萬
    五千四百十一元，而原告復提供擔保聲請對楊東明假扣押時，始知楊東明已於八
    十七年十一月十八日與被告甲○○向屏東縣潮州地政事務辦理權利價值三百萬元
    之抵押權登記等情，已據其提出借據、約定書、本院八十八年度訴字第八八號判
    決及判決確定證明書、本院民事執行處八十八年執字第五三七九號強制執行處金
    額計算書分配表、土地土地登記謄本、建物登記謄本等件為證，復為被告所不爭
    執，自堪信為實在。然原告主張楊東明係以繼續繳納本息拖延原告保全處分之執
    行，以利其與被告甲○○為虛偽之債權及抵押權設立登記，並致原告無法就其名
    下如主文所示土地及建物為強制執行，該債權及抵押權設立登記均為通謀虛偽之
    意思表示，依法應為無效；至被告則以楊東明陸續向被告甲○○借款用以醫病，
    並辦理抵押權登記，以為清償之擔保置辯。從而，本件爭執要點，厥為被告之債
    權及抵押權登記是否真實，茲敘述如下：
    查被告甲○○抗辯其自八十七年四月三十日起至同年七月九日止，分十六筆，每
    筆七十萬元至五萬元不等，共領出合計三百三十二萬元交楊東明醫病之用一情，
    固提出屏東縣潮州鎮農會活期儲蓄存款之交易明細表為證，然按該交易明細表僅
    足證明於特定之日、時其曾有金錢支領，尚無從進而推證支出之目的，已不待敘
    ，況其中八十七年五月二日、金額為十萬元之該筆，摘要欄載明為押標金，亦顯
    與其所指供楊東明借款而支出不相一致；復審閱該明細表，果如其所述，自八十
    七年四月三十日至同年七月九日期間內之每筆現款支出，均因楊東明借款之需提
    領，其個人於該期間內則全無任何現款之資金往來情形，亦與其於前開期間外之
    個人資金往來頻繁程度不符；又依該明細表，被告甲○○於八十七年六月二十九
    日與七月二日，分別提領七十萬元、三十萬元，合計一百萬元之現款，金額非少
    ，惟對應該期間內楊東明之屏東縣萬巒地區農會活期儲蓄存款存摺所示往來資料
    ，除薪資及利息外，仍無其他項目入帳，而縱如被告己○○於本院審理時陳稱楊
    東明購買所謂巡迴而來不知名人士之藥品，一帖高達十萬元以上，自仍以將其餘
    款項暫存入其帳戶，以備隨時領用始符社會常情。況依被告丙○○、戊○○、己○○、丁○○所提出楊東明前開萬巒地區農會活期儲蓄存款帳戶資料觀之，楊東
    明自八十七年三月至八十八年一月止，每月均有二筆以上、每筆約五千元之利息
    轉入，據之以推算其本金數額，顯非無資力之人，至被告丁○○雖稱：楊東明雖
    有錢，但因被告戊○○向銀行貸款周轉不靈，而於八十七年底將定存解約交予被
    告戊○○云云，然查，斯時已係被告所指前揭借款期間約半年後，於時間先後次
    序之推演而言，自有未洽，尚無可採，從而，楊東明不自行支出醫療費用，詎向
    被告己○○所述：並沒有那麼多錢之被告甲○○分次借款醫病，顯不合常理。末
    查，被告甲○○與楊東明間具親屬關係一情，為被告丁○○於本院審理中所自承
    ，復衡以其等間資來往來情況之頻仍，其關係自亦匪淺，顯無從諉為不知楊東明
    於八十七年八月四日即有退休金八十七萬餘元入帳，而從未為何債務之催討。綜
    合上情，本院復斟酌被告甲○○與楊東明間具親屬關係，其等於楊東明任保證人
    之被告戊○○繼續繳息最後一日（即八十七年十一月十八日）同日成立三百萬元
    之抵押權契約，並於該月二十一日持以向屏東縣潮州地政事務所辦理抵押權登記
    ，時機上之巧合不免啟人疑慮等情，實難推認被告甲○○與楊東明間有何債權債
    務關係存在，從而，原告請求確認被告間就系爭不動產於八十七年十一月二十一
    日登記之抵押權所擔保之三百萬元債權不存在，被告甲○○並應塗銷該抵押權登
    記，洵屬有據，所訴應予准許。
五、假執行之宣告：
    按命債務人為一定之意思表示之判決確定者，視為自其確定時，債務人已為意思
    表示，強制執行法第一百三十條第一項定有明文。查本件原告訴之聲明係請求判
    決確認被告就系爭不動產於八十七年十一月二十一日登記之抵押權所擔保之三百
    萬元債權不存在，被告甲○○並應塗銷該抵押權登記，揆諸前揭條例，當事人得
    於本判決確定後單獨向地政機關辦理登記，至執行法院對於該意思表示之確定判
    決，尚無強制執行之必要，從而，自亦無假執行存在之空間，本件原告假執行之
    聲請殊屬無據，應予駁回。
據上論結，本件原告之訴為有理由，並依民事訴訟法第三百八十五條第一項前段、第
八十五條第二項，判決如主文。
中      華      民      國    九十      年      五      月    十一      日
                                    臺灣屏東地方法院民事第二庭
~B法      官  王幸華
右為正本係照原本作成。
如不服本判決，應於送達後廿日內，向本院提出上訴狀。
~B法院書記官  江永年
中      華      民      國    九十      年      五      月    十一      日


司法院資訊處製作；財團法人民間司法改革基金會備份。
